【裁判字號】    97,易,513
【裁判日期】    971008
【裁判案由】    詐欺
【裁判全文】
臺灣基隆地方法院刑事判決               97年度易字第513號
公  訴  人  臺灣基隆地方法院檢察署檢察官
被      告  丁○○
上列被告因詐欺案件，經檢察官提起公訴（97年度偵緝字第267
、268、269、270、271號），於本院準備程序進行中，被告就被
訴事實為有罪之陳述，本院合議庭乃裁定由受命法官獨任依簡式
審判程序進行審理，並判決如下：
    主      文
丁○○連續意圖為自己不法之所有，以詐術使人將本人之物交付
，處有期徒刑陸月，如易科罰金，以銀元佰元即新臺幣玖佰元
折算壹日。
    犯罪事實及理由
一、本件除證據部分補充：「被告於本院審理時之自白」、理由
    部分補充：「(一)本件被告丁○○所犯者非為死刑、無期徒刑
    、最輕本刑為3 年以上有期徒刑之罪或高等法院管轄第一審
    案件，其於準備程序進行中，先就被訴事實為有罪之陳述，
    經告知其簡式審判程序之旨，並聽取公訴人、被告之意見後
    ，本院依刑事訴訟法第273條之1第1 項之規定，裁定由受命
    法官獨任進行簡式審判程序，合先敘明。(二)按行為後，法律
    有變更者，適用行為時之法律，但行為後法律有利於行為人
    者，適用最有利於行為人之法律，刑法第2條第1項定有明文
    。經查：(1)被告行為後，刑法第33條第5 款所定之罰金刑最
    低數額業有修正，依修正前刑法第33條第5 款『罰金：（銀
    元）1 元以上。』暨現行法規所定貨幣單位折算新臺幣條例
    第2 條所定折算比例而為換算，本法之罰金最低額度本應為
    銀元1元即新臺幣3元。乃依修正後刑法第33條第5 款規定，
    即『罰金：新臺幣1 千元以上，以百元計算之。』本法之罰
    金最低額度業已提高為新臺幣1 千元。據此而為比較適用，
    修正後刑法第33條第5 款之規定，顯然較不利於被告，本諸
    刑法第2條第1項所揭櫫之『從舊從輕』原則，本法有關罰金
    刑之宣告，自仍應適用修正前刑法第33條第5 款規定，以銀
    元1元即新臺幣3元為其所得宣告之最低數額（最高法院95年
    度第8 次刑事庭會議決議三(一)1.參照）。【附註】按為呼應
    刑法第33條第5款之修正，刑法施行法第1條之1第1項雖規定
    『中華民國94年1月7日刑法修正施行後，刑法分則編所定罰
    金之貨幣單位為新臺幣。』（95年6月14 日制定公佈，並因
    配合刑法之修正施行，依刑法施行法第10條、第10條之1 規
    定，自95年7月1日開始施行）；然考量刑法新制施行以後，
    刑法分則編所定罰金已無『罰金罰鍰提高標準條例』及『現
    行法規所定貨幣單位折算新臺幣條例』之適用，為使罰金數
    額趨於一致，避免新舊法律之比較適用，刑法施行法第1 條
    之1第2項遂規定「94年1月7日刑法修正時，刑法分則編未修
    正之條文定有罰金者，自94年1月7日刑法修正施行後，就其
    所定數額提高為30倍。但72年6月26日至94年1月7 日新增或
    修正之條文，就其所定數額提高為3倍。」即在95年6月30日
    以前，刑法分則編所定罰金之貨幣單位固為銀元，且部分條
    文亦應適用罰金罰鍰提高標準條例第1 條前段規定提高倍數
    ；且自95年7月1日以後，刑法分則編所定罰金之貨幣單位則
    為新臺幣，並應一律依刑法施行法第1條之1第2 項規定，提
    高其倍數為3倍或30 倍不等。惟經互為折算結果，無論新制
    施行前、後，刑法分則編所定罰金數額之內涵實無不同；即
    刑法分則編有關罰金刑之貨幣單位，雖已由『銀元』改為『
    新臺幣』，然法院所得判處之罰金最高數額實並無二致，即
    所涉刑罰之實質內涵俱未變更。是自95年7月1日起，刑法分
    則編所定條文雖應一律適用刑法施行法第1條之1之規定（而
    不得再適用罰金罰鍰提高標準條例第1條之規定），然此既
    非法律變更，亦核無新舊法律比較適用之問題。(2)核被告所
    為，係犯刑法第339條第1項詐欺取財罪。又就起訴書犯罪事
    實一部分，被告以一個詐欺行為詐騙數個合會會員，乃係一
    行為觸犯數個詐欺取財罪，為想像競合犯，應依刑法第55條
    規定從一重處斷。又被告先後多次詐欺犯行，時間緊接、方
    法相同，均各觸犯構成要件相同之罪名，顯係基於概括犯意
    而為之，應依連續犯規定，論以一罪，並加重其刑（按刑法
    第56條關於連續犯之規定業經刪除，被告數次以詐術使他人
    陷於錯誤而交付本人之財物，時間緊接，觸犯同一罪名，為
    刑法修正前之連續犯，應論以一罪，並得依法加重其刑，惟
    刑法修正後刪除連續犯規定，被告上開數行為應分論併罰，
    論以數罪，經比較刑法修正前後之規定，應依刑法第2條第1
    項前段規定，適用行為時法即刑法修正前之連續犯規定較有
    利於被告）。(3)爰審酌被告之犯罪動機、目的、手段、品行
    、生活狀況、智識程度、犯罪所造成之損害或危險、犯後坦
    承犯行之態度、迄今尚未賠償被害人所受之損害等一切情況
    ，量處如主文所示之刑。(4)又修正前刑法第41條第1 項前段
    規定：「．．．得以1元以上3元（指銀元）以下折算1 日」
    ，並適用廢止前罰金罰鍰提高標準條例第2 條前段（現因配
    合刑法修正已刪除）：「依刑法第41條易科罰金或第42條第
    2項易服勞役者，均就其原定數額提高為1百倍折算1 日」之
    規定，易科罰金折算標準，應以銀元1百元以上3百元以下折
    算1日，經以現行法規所定貨幣單位折算新臺幣條例第2條之
    規定折算為新臺幣後，應以新臺幣3百元以上9百元以下折算
    為1日；而新刑法第41條第1項前段規定：「犯最重本刑為5
    年以下有期徒刑以下之刑之罪，而受6 個月以下有期徒刑或
    拘役之宣告者，得以新臺幣1千元、2千元或3千元折算1日，
    易科罰金。」。比較修正前、後結果，修正後之規定並未較
    有利於被告，應依刑法第2條第1項前段，適用修正前刑法第
    41條第1 項前段規定，定其易科罰金之折算標準。(三)末查被
    告犯罪之時間，雖係在96年4月24 日之前，且所犯係刑法第
    339條第1項之罪，原符合中華民國96年罪犯減刑條例所定之
    減刑條件，惟被告係於96年4 月30日為臺灣基隆地法院檢察
    署發佈通緝，迄至96年6月12日為警在基隆市○○街7號前緝
    獲，依該條例第5條規定，本條例施行前（96年7月16日施行
    ），經通緝而未於中華民國96年12月31日以前自動歸案接受
    偵查、審判或執行者，不得依本條例減刑，是本案被告並無
    中華民國九十六年罪犯減刑條例之適用，附此敘明。」外，
    餘犯罪事實、證據及理由均引用如附件檢察官起訴書之記載
    。
二、據上論斷，應依刑事訴訟法第273條之1第1項、第299條第1
    項前段、第310條之2、第454條第2項，刑法第2條第1項前段
    、修正前刑法第56條、修正前刑法第41條第1 項前段，刑法
    第339條第1項，刑法第55條，廢止前罰金罰鍰提高標準條例
    第2條，刑法施行法第1條之1，決如主文。
本案經檢察官丙○○到庭執行職務。
中    華    民    國    97    年    10    月    8    日
                  刑事第三庭法    官  林淑鳳
以上正本證明與原本無異。
如不服本判決應於收受本判決後10日內向本院提出上訴書狀，其
未敘述上訴理由者，並得於提起上訴後10日內向本院補提理由書
狀（均須按他造當事人之人數附繕本）「切勿逕送上級法院」。
中    華    民    國    97    年    10    月    13    日
                            書 記 官  王靜敏
附錄論罪法條：
中華民國刑法第339條第1項
（普通詐欺罪）
意圖為自己或第三人不法之所有，以詐術使人將本人或第三人之
物交付者，處5年以下有期徒刑、拘役或科或併科1千元以下罰金
。
以前項方法得財產上不法之利益或使第三人得之者，亦同。
前二項之未遂犯罰之。
附件：
臺灣基隆地方法院檢察署檢察官起訴書
                                     97年度偵緝字第267號
                                     97年度偵緝字第268號
                                     97年度偵緝字第269號
                                     97年度偵緝字第270號
                                     97年度偵緝字第271號
    被      告  丁○○  女  48歲（民國○○年○月○○日生）
                        住基隆市信義區東信裡花源五街29號
                        3樓（在押）
                        國民身份證統一編號：Ｚ000000000號
上列被告因詐欺等案件，業經偵查終結，認應提起公訴，茲將犯
罪事實及證據並所犯法條敘述如下：
        犯罪事實
一、緣丁○○原任職於台灣基隆地方法院（下稱基隆地院，驗現
    已離職），長期藉其在法院所累積之人際關係，自民國92年
    11 月間起，在位於基隆市○○區○○路176號之基隆地院，
    自任會首召集民間合會，會員連同會首共47會（部分會員重
    複），預定會期自92年11月1日起至96年11月1日止，每會每
    月應繳交會款新台幣（下同）一萬元，並於每月發薪前一日
    中午12時整，在基隆地院民事執行處投、開標一次，由丁○○負責開標及收取會款交付得標會員等事宜。遽丁○○竟意
    圖為自己不法之所有，並基於詐欺取財之概括犯意，先後於
    93 年9月1日、94年1月1日及同年7月1日，在前揭投、開標
    地點，利用無人參與投標之機會，分別偽冒以會員洪蕙芬、
    洪蕙蘭及吳貴代名義投標，標息分別一千六百元、一千四百
    元及一千一百元，連續向其他未得標會員邱金鈴等人，詐稱
    係上開會員得標，使其等均陷於錯誤，而各自依約將扣除標
    息後之會款交付予丁○○，丁○○遂因此分別詐得合會金三
    十一萬零八百元（扣除會首，死會9員，活會37員）、二十
    九萬二千四百元（扣除會首，死會12員，活會34員）、及二
    十八萬四千八百元（扣除會首，死會14員，活會32員）。嗣
    丁○○於95年2月間無預警停標，會員庚○○等人進行瞭解
    丁○○前開合會之投、開標情形，始查悉上情。
二、嗣庚○○已知丁○○有如上之詐欺行為，而丁○○竟承繼上
    開同一詐欺取財之概括犯意，意圖為自己不法之所有，明知
    自己已無支付能力，卻利用庚○○對其之信賴，於95年2 月
    8日向庚○○詐稱，以其尚有二百萬元之保險給付即將到期
    ，以及其配偶劉明宗（原亦任職於基隆地院，現已退休，業
    另為不起訴處分確定）亦有約有二百萬元之退休金等足堪償
    債等為由，而向庚○○借貸一百萬元，並承諾於2個月內償
    還，而使庚○○因之陷於錯誤，如數給付丁○○一百萬元，
    惟丁○○根本無所謂二百萬元之保險給付，且劉明宗之退休
    金給付事後亦挪為他用，並未用來償還庚○○前開借款，庚○○至此始知受騙。
三、丁○○於前開合會無預警倒會後，已明知自己已無支付能力
    ，竟亦意圖為自己不法之所有，承繼上開同一詐欺取財之概
    括犯意，且意圖為自己不法之所有，於95年4月間某日，至
    與法院有業務往來，惟不甚熟識之代書戊○○位於基隆市○○路102號4樓之2之事務所，利用自己在法院工作之身份保
    證還錢，而向戊○○詐得二十萬元得逞；另丁○○再意圖為
    自己不法之所有，承繼上開同一詐欺取財之概括犯意，且意
    圖為自己不法之所有，利用戊○○之同情心，於不詳時、地
    ，由戊○○再輾轉向另名亦不熟識之代書周惠珠稱，將以前
    開客觀上不存在之二百萬元之保險給付償還，而向周惠珠詐
    得十萬元得逞。
四、丁○○明知自己已無支付能力，前開合會亦將無從繼續，竟
    亦意圖為自己不法之所有，基於與上開同一詐欺取財之概括
    犯意，且意圖為自己不法之所有，於94年12月12日，在基隆
    地院向亦任職於同院之同事己○○○詐稱，其急需錢用，未
    來亦將以前開客觀上不存在之二百萬元之保險給付償還，而
    向己○○○亦詐得一百三十五萬元得逞。
五、丁○○明知自己已無支付能力，前開合會亦將無從繼續，竟
    亦意圖為自己不法之所有，基於與上開同一詐欺取財之概括
    犯意，於95年1月間，向乙○○詐稱，因標得法拍屋需錢周
    轉，未來亦將以劉明宗之退休金二百萬元償還，而向乙○○
    亦詐得一百四十萬元得逞。嗣劉明宗於96年間退休當日深夜
    ，丁○○即以網路銀行轉帳方式將其中七十萬元移轉至劉明
    宗胞妹劉明珠帳戶，其餘一百三十萬元則以現金提領方式，
    於翌日提領一空，去向不明，無分文用來償還債權人，乙○○至此始知受騙。
六、案經被害人庚○○、戊○○、己○○○及乙○○等人分別告
    訴偵辦。
        證據並所犯法條
一、上揭事實業據被告丁○○坦承不諱，核與其配偶劉明宗之陳
    述、告訴人謝美麗、戊○○、己○○○及乙○○等人之指訴
    ，以及證人郭素禎之證述大致相符，復有互助會單影本1份
    ，本票、支票及借據影本各1份（以上為告訴人謝美麗部分
    ），借據影本1份（為告訴人己○○○部分），以及本票及
    協定書各1紙（以上為告訴人乙○○部分）在卷，事證明確
    ，被告連續詐欺取財之罪嫌應堪認定。
二、核被告所為，係犯刑法第339條第1項之詐欺取財罪嫌。被告
    每1次單獨冒標行為，使各會員陷於錯誤而交付會款，係以
    一行為觸犯數詐欺取財罪嫌，為想像競合犯，請依刑法第55
    條之規定，從一重之詐欺取財罪嫌處斷；被告連續多次詐欺
    犯行，時間緊接，方法相似，所犯又係構成要件相同之犯行
    ，請依修正前刑法第56條連續犯規定論以一罪，並依法加重
    其刑。至本件合會已得標之會員，依其與會首間之契約，無
    論何人得標，均有按期繳交會款之義務，故會首是否偽以他
    人名義得標，對於已得標會員部分，並無施用詐術可言，附
    此敘明。
三、庚○○告訴意旨另以：被告丁○○冒用洪蕙芬、洪蕙蘭及吳
    貴代名義投標之行為，應另涉偽造文書罪嫌云云；以及被告
    未將收得之會款交予得標會員，亦涉侵佔或背信等罪嫌云云
    。乙○○告訴意旨則另以：被告自93年1月間起，陸續向其
    告貸一百五十餘萬，以及94年8月及9月間，以會員江華紋過
    世，要求其承接江華紋之合會會員資格，而向乙○○詐得二
    十二萬九千元，均涉詐欺罪嫌云云。經查：
  （一）偽造文書部分：
        按刑法第215條業務上登載不實罪，係以從事業務之人
        ，明知為不實之事項，而登載於其業務上作成之文書，
        足以生損害於公眾或他人為要件；刑法第216條、第
        220條及第210條之偽造準私文書罪，亦須有準私文書之
        存在為前提。查被告丁○○並非以籌組民間合會擔任會
        首為業，互助會單亦非其業務上作成之文書，是難認被
        告涉有業務上登載不實之罪嫌。另一般合會會員若欲投
        標者，固須書寫標單並註明姓名及標息，但實際上亦有
        以電話通知會首標息而不書寫標單之情事，而本件被告
        冒標合會金之行為，並無任何會員指證被告有使用標單
        之事實，亦未經扣得任何偽造之標單，是無從推論被告
        有偽造標單或行使偽造標單文書之罪嫌。從而，被告此
        部分行為，自難以偽造文書之罪嫌相繩。
  （二）侵佔及背信部分：
        按刑法第335條之侵佔罪，須侵佔自己持有他人之物；
        刑法第342條之背信罪，須為他人處理事務而違背其任
        務，始均有成立之可能。復按民間合會之性質，乃會首
        與會員所訂立之契約，會員與會員間除有特約外，並不
        生債權債務關係，故未得標會員交付會款交予被告，除
        冒標情形構成詐欺外，否則會員乃在履行合會之義務，
        並非委任被告為其等處理轉交會款之事務，且被告取得
        會款時，該會款即歸被告所有，是縱使被告未將該等會
        款轉交於該次得標會員，並非侵佔自己持有他人之物，
        亦非為他人處理事務而違背其任務。再者，契約當事人
        間，未依債務本旨履行給付之情形，原因所在多有，自
        難逕以被告債務不履行之狀態，推定其自始即有不法所
        有之意圖而施用詐術。本件被告於94年2月1日倒會前，
        均於收受會員所交付之會款後（除開已起訴之3次冒標
        ，以及下述乙○○承受江華紋部分），即轉交予得標會
        員，顯見其並非自始即有不法所有之意圖而施用詐術。
        從而，被告此部分行為，尚與刑法第339條第1項之詐欺
        取財罪、刑法第335條第1項之侵佔罪、刑法第342條第1
        項之背信罪之構成要件有間。
  （三）詐欺部分：
        告訴人乙○○固稱，被告自93年1月間起，陸續向其告
        貸一百五十餘萬，惟並未指稱被告曾施用何等之詐術，
        況93年1月間被告之經濟狀況尚可，合會亦未處於搖搖
        欲墜之情形，自不得以被告事後無力還錢之事實，即反
        推被告自始即有詐欺之故意。至於承接江華紋合會部分
        ，按江華紋的確於94年8月17日死亡，此有戶籍資料1份
        在卷，而被告要求乙○○於同月份以二十二萬元承接，
        再於同年9月份繳交活會會款九千元，並無與事理相違
        之處，至於同年10月以江華紋名義得標後，未將得標款
        轉交乙○○，則已如前述，不能以被告債務不履行之狀
        態，推定其自始即有不法所有之意圖而施用詐術。
    然上開部分如果均成立犯罪，因與前揭已起訴部分，分別具
    有想像競合與刑法修正前之連續犯關係，均屬裁判上一罪，
    爰均不另為不起訴處分，併此敘明。
四、依刑事訴訟法第251條第1項提起公訴。
            此    致
臺灣基隆地方法院
中    華    民    國    97    年    8     月    7     日
                                檢察官  甲  ○  ○
本件正本證明與原本無異
中    華    民    國    97    年    8     月    8     日
                                書記官  吳  耿  
附錄所犯法條：
中華民國刑法第339條第1項
意圖為自己或第三人不法之所有，以詐術使人將本人或第三人之
物交付者，處5年以下有期徒刑、拘役或科或併科1千元以下罰金
。


司法院資訊處製作；財團法人民間司法改革基金會備份。
